【裁判字號】    97,裁,3686
【裁判日期】    970717
【裁判案由】    眷舍
【裁判全文】
最  高  行  政  法  院  裁  定
                                      97年度裁字第3686號
抗  告  人  甲○○○
                          送達.
上列抗告人因與相對人交通部臺灣鐵路管理局間眷舍事件，對於
中華民國96年8月16日臺北高等行政法院96年度訴字第1126號裁
定，提起抗告，本院裁定如下︰
    主  文
抗告駁回。
抗告訴訟費用由抗告人負擔。
    理  由
一、按抗告人在原審法院，提起課予義務之訴及一般給付之訴
    ，其訴之聲明及所持之理由，如下所述：
  (一)請求內容（訴之聲明）：
    1.先位聲明：
      (1)訴願決定及原否准處分均撤銷。
      (2)相對人應依法執行眷舍騰空標售之行政處分。
    2.備位聲明：
      相對人應補發搬遷補償費。
  (二)請求之理由（事實及法律陳述）：
    1.原因事實：
      (1)抗告人係訴外人鐵路警察局退休人員李英民之配偶。而
        李英民在職時奉配住於臺北市○○區○○路84巷4號相
        對人所經管之宿舍。
      (2)李英民過世後，抗告人自92年多次向相對人提出請求騰
        空標售。而相對人則曾於93年2月16日以鐵產房字第093
        0003107號函復抗告人略以：有關抗告人現住相對人經
        管之臺北市○○區○○路84巷4號宿舍房地，依據「中
        央各機關學校國有眷舍房地處理要點」及「國有宿舍及
        眷舍房地加強處理方案」規定，僅能按「騰空標售」方
        式處理。
    2.抗告人提出請求之經過：
      (1)抗告人後於95年10月23日以存證信函向鐵路警察局提出
        眷舍房地辦理騰空標售事宜，經該局移轉至相對人處理
        。
      (2)為此相對人於95年10月27日以鐵產房字第0950026206號
        函，拒絕抗告人請求，並在函中載有以下之文字：
        案依最高行政法院93年裁字第494號裁定書四、公有
          土地之管理機關標售其經管之公有房地，其標售與否
          或採何種方式標售，係屬該機關職權之行使，人民或
          現住戶對之並無法定請求權。
        經查案址眷舍房地區域非僅台端1戶，目前並無騰空
          標售計畫，..台端若有搬遷意願，請於95年12月31日
          向宿舍管用單位鐵路警察局提出「員工交還宿舍搬遷
          補助費」之申請，若逾上述期限，即乏再發給任何搬
          遷補助費之依據，且目前騰還眷舍期限訂於96年3月
          31日前，仍請配合辦理。
      (3)抗告人視該答覆為一否准處分，而提起訴願，但經訴願
        機關交通部以該請求事項非屬公法事項，相對人之函覆
        亦非行政處分，而為「訴願不受理」之決定，抗告人因
        此向原審法院提起本件行政訴訟。
    3.抗告人認為本案請求內容屬其依法享有之主觀公權利，所
      持之具體理由則如下述：
      (1)行政院為加強處理眷舍，於92年7月15日制定院授人住
        字第0920305413號函，頒布「國有宿舍及眷舍房地加強
        處理方案」（但方案之具體內容，上訴人未附上，僅在
        其書狀中註記「網路已移除，缺」等字樣）。
      (2)依該函內容，有關眷舍房地，應於92年9月30日前擬訂
        興建計畫或使用計畫報主管機關提報國資會工作小組會
        議及委員會議通過後始得繼續使用，其未報准留或未依
        限提出使用計畫者，不得繼續使用原有房地，並以騰空
        標售處理。
      (3)依相對人93年2月16日鐵產房字第0930003107號函示，
        抗告人已作成計畫標售。
      (4)抗告人於92年12月第1次提出申請，相對人表示未獲全
        體住戶同意無法辦理相關業務；後因相對人於95年底表
        示將強迫各住戶搬遷，故已無同時搬遷之考量，抗告人
        於95年再次提出申請，不能引用最高行政法院93年裁字
        第292號裁定，認人民或現住戶無請求權。
二、原裁定則基於下述理由，認本案抗告人無提起上開請求之主
    觀公權利，因此認其本件起訴不合法，而裁定駁回其訴：
  (一)與本案爭點（即國有眷舍之處理）有關之法規範為：
    1.行政院頒布之「中央各機關學校國有眷舍房地處理辦法」
      。
    2.行政院頒布之「中央各機關學校國有眷舍房地加強處理方
      案」
    3.行政院頒布之「中央各機關學校國有眷舍房地處理要點」
      。
    4.交通部依據上開要點所訂頒之「交通部所屬事業機關國有
      眷舍房地處理要點」。
  (二)但上開法規範並不足以形成抗告人主張之主觀公權利，理由
    如下：
    1.有關主觀公權利之認定，應參照司法院釋字第469號解釋
      意旨，以「保護規範說」為理論基礎。
    2.而依保護規範說理論，主觀公權利之取得，必須符合以下
      之標準，即：
      (1)法律明確規定特定人得享有權利。
      (2)對符合法定條件而可得特定之人，授予向行政主體或國
        家機關為一定作為之請求者。
      (3)若法律雖係為公共利益或一般國民福祉而設之規定，但
        就法律之整體結構、適用對象、所欲產生之規範效果及
        社會發展因素等綜合判斷，可得知亦有保障特定人之意
        旨。
    3.前開引用之各該法規範，其規範內容均係作為行政機關內
      部職權行使之依據，並未規定人民或宿舍住戶對經管機關
      有行政職權之法定請求權，易言之，經管機關對於經管國
      有眷舍如何處理，乃基於該機關之裁量權限，又各機關提
      供宿舍借用，乃機關基於內部資源分配所提供之福利，非
      屬借用人可主張之權利。
    4.因此，相對人對於系爭經管之國有眷舍房地是否辦理騰空
      標售或採何種方式處理，乃屬相對人依法所具之權限，而
      抗告人依法並無申請之權。
  (三)因此抗告人本案爭議內容，非屬行政法院之權限，其提起行
    政訴訟，並不合法，且不能補正，應依行政訴訟法第107條
    第1項第10款規定，以裁定駁回之。
三、抗告意旨則謂：
  (一)原裁定引用之上開法規範或經廢止，或本屬不存在，故不得
    據為本案駁回之依據。
  (二)上開法規範中之「中央各機關學校國有眷舍房地加強處理方
    案」雖已廢止，但其方案中明確規定，在本案之情形應「騰
    空標售」，可為本案之規範基礎。
  (三)本案依行政程序法第6條所定「差別待遇禁止原則」，及同
    法第8、9、10條所定之「誠實信用原則」、「信賴保護原則
    」、「有利不利一律注意原則」與「合法妥適裁量原則」，
    亦得據為撤銷原處分之理由。
四、本院按：
  (一)「主觀公權利」法律概念之相關說明：
    1.本案抗告人起訴是否合法，以其對所請求之事項，是否具
      有主觀公權利為前提，故本院在此首應闡明主觀公權利之
      法律概念。實則依目前之行政爭訟法制設計，凡提起行政
      訴訟，除非符合行政訴訟法第9條所定公益訴訟之要件，
      不然須以「主觀公權利」存在為前提。此處所指之「主觀
      公權利」，為人民源自公法法規範所生之「權利」。
    2.又言及「權利」者，必然是從以下二個面向來描述或詮釋
      ，一為個人所關心之「實質利害」（不限於經濟利害，也
      包括情感、宗教、社會關係等利害），另一則是「此等利
      害由法律出面保證其實現」，此即權利之法規範基礎。
    3.而在「主觀公權利」之判斷上，有關「權利」之法規範基
      礎特別重要。這是因為公部門行使公權力時，具有實質優
      越地位，其任何微小作為都會對社會大眾帶來全面性之影
      響，因此人民各方面之「實質利害」很容易感受到被侵犯
      （例如政府實施教改措施對全體家長所帶來之不便），但
      如果隨意容許人民提起訴訟，要求法院審查行政作為之合
      法性，不僅行政所關心之社會集體利益容易受到少數人牽
      制，法院亦難以負荷此等數量之訴訟，因此一定要求該等
      「實質利益」有憲法或特定實證法出面保證其會實現，這
      樣的實質利害才能被認定為「主觀公權利」。
    4.而主張主觀公權利之人民，其在訴訟中之首要任務，即是
      說服法院，其主觀關心在意之實質利害內容，有特定之法
      規範出面確保其實現。而具體法規範規定內容不甚明確，
      無法直接解讀出法規範之私人保護目標時，更有必要憑藉
      原裁定引用之司法院釋字第469號解釋意旨提及之「保護
      規範理論」，從法制設計之整體結構、及法律之適用對象
      、所欲產生之規範效果及社會發展等各項因素立論，來說
      明其公權利之規範基礎。
  (二)而在上開法理基礎下，反觀本案之爭訟。實則抗告人在整個
    行政爭訟過程中，從未具體、明確且正面地，引用某一特定
    之法規範，據為其在本案中主觀公權利之規範基礎。而主管
    機關為此事項發布各項具體管理指令或一般抽象準則，正如
    原裁定表示之法律見解，均為內部職令，不足以據為人民主
    觀公權利之規範基礎。在此情況下，原審法院認為抗告人因
    無主觀公權利，故其起訴因不備要件而不合法，予以裁定駁
    回，自無違誤可言。抗告人提起本件抗告自非有據，應予駁
    回。
  (三)又本案抗告人之起訴既屬不合法，即無討論相對人之處置實
    體上是否違反行政程序法第6、8、9、10條之必要，爰在此
    併予說明之。
五、據上論結，本件抗告為無理由。依行政訴訟法第104條、民
    事訴訟法第95條、第78條，裁定如主文。
中    華    民    國    97    年    7     月    17    日
                    最高行政法院第一庭
                        審判長法官  鄭  淑  貞
                              法官  鄭  忠  仁
                              法官  黃  本  仁
                              法官  鄭  小  康
                              法官  帥  嘉  寶
以  上  正  本  證  明  與  原  本  無  異
中    華    民    國    97    年    7     月    21    日
                              書記官  莊  俊  亨


司法院資訊處製作；財團法人民間司法改革基金會備份。
